---
title: "ESTADÍSTICA APLICADA"
subtitle: "UNIDAD 4"
author: Dr. Walter Quispe Vargas
date:  "`r format(Sys.time(), '%d - %m - %Y')`"
output:
  rmdformats::readthedown:
    highlight: kate
    code_folding: show
css: extras/custom.css
--- 
<style>
body {
text-align: justify}
</style>
  
```{r setup, include=FALSE}
knitr::opts_chunk$set(cache = TRUE, echo = TRUE, warning = FALSE, message = FALSE, comment = NA)
library(knitr)
library(tidyverse)
library(janitor)
library(glue)
library(kableExtra)
library(skimr)
library(descriptr)
library(corrplot)
library(BSDA)
library(EnvStats)
library(moderndive)
library(gapminder)
library(broom)
library(DT)       
library(plotly)  
library(palmerpenguins)
library(gt)
library(gtsummary)
library(ggcorrplot)
library(tidyquant)
library(timetk)
library(forecast)
library(titanic)
```



**Curso de Estadística Aplicada para la EAP de Ciencia de la Computación de la Univeridad Continental**

---

# 🔗 Cadenas de Markov

### Proceso Estocástico

- Un `PROCESO ESTOCÁSTICO` es un modelo matemático que describe la evolución de un sistema en el tiempo cuando existe incertidumbre o aleatoriedad.

    - Definido formalmente como una **colección de variables aleatorias** $$\{X_t, t\in T \}$$ definidas sobre un mismo espacio de probabilidad, donde: $t$ representa el tiempo (discreto o continuo), $X_t$ es el estado del sistema en el instante $t$.
    - Piensa en un proceso estocástico como una secuencia de valores que cambian con el tiempo de forma no determinista (**serie de tiempo**). No puedes predecir exactamente qué ocurrirá, pero sí puedes describirlo probabilísticamente.

- Propiedades y conceptos claves:

    - **Espacio de Estados**: valores posibles de $X_t$, discreto o continuo.
    - **Indice Temporal** valores de $t$, discreto o continuo.
    - **Dependencia Temporal** cómo influye el pasado en el futuro.

- Ejemplos relevantes en computación:

    - Cadenas de Markov: modelan navegación web (PageRank)
    - Procesos de Poisson: llegadas de solicitudes a un servidor
    - Series de tiempo (ARIMA): predicción de datos (ventas, tráfico)
    - Random walks: algoritmos probabilísticos

### Cadena de Markov en Tiempo Discreto

- *Andréi Markov* (1906) convirtió la dependencia probabilistica en estructura matemática.

- Una [CADENA DE MARKOV](https://www.youtube.com/watch?v=6pO6Mm2qJaE) en tiempo discreto (CMTD) es un proceso estocástico donde la evolución futura del sistema depende exclusivamente de su estado actual, no de su historial pasado.

    - Definido formalmente como: $$\{X_n \}, n=0,1,2,...$$ $$X_0,X_1,X_2,...$$
    - Propiedad de Markov: (memoria corta) $$Pr(X_{n+1}=j|X_n=i,X_{n-1}=i_{n-1},...,X_0=i_0)=Pr(X_{n+1}=j|X_n=i)$$ 

- Componentes:

    - **Estados**: Conjunto de posibles valores de $X_t$ (situaciones del sistema). Por ejemplo en el sistema climatico, hay estados  {Soleado, Luvioso, Nublado}
    - **Matriz de Transición**: Describe las probabilidades de pasar de un estado a otro, por ejemplo para el sistema climatico. 
$$P =
\begin{bmatrix}
0.6 & 0.2 & 0.2 \\
0.3 & 0.5 & 0.2 \\
0.4 & 0.3 & 0.3
\end{bmatrix}
$$

    - Matrices Estocásticas (cada fila suma 1)

Interpretación:

    
| Estado actual → siguiente | Soleado (S) | Lluvioso (L) | Nublado (N) |
| ------------------------- | ----------- | ------------ | ----------- |
| **Soleado (S)**           | 0.6         | 0.2          | 0.2         |
| **Lluvioso (L)**          | 0.3         | 0.5          | 0.2         |
| **Nublado (N)**           | 0.4         | 0.3          | 0.3         |


- Si hoy está Soleado:

    - 60% sigue Soleado
    - 20% pasa a Lluvioso
    - 20% pasa a Nublado

- Si hoy está Lluvioso:
    
    - 50% sigue Lluvioso
    - 30% pasa a Soleado
    - 20% pasa a Nublado

- Si hoy está Nublado:
    
    - 40% pasa a Soleado
    - 30% pasa a Lluvioso
    - 30% sigue Nublado

- **Distribución de Probabilidad**: Describe cómo se reparte la probabilidad de que el sistema esté en cada estado en un instante dado.

    - La distribución de probabilidad es un vector: $$\pi^{(n)}=(\pi_1^{(n)},\pi_2^{(n)},...,\pi_k^{(n)})$$
    donde $\pi_i^{(n)}=Pr(X_n=i)$, representa la probabilidad de que el sistema esté en el estado $i$ en el tiempo $n$.
    - La distribución de probabilidad cambia según la matriz de transición $P$: $$\pi^{(n+1)}=\pi^{(n)}P$$ Si multiplicas la distribución actual por la matriz de transición, entonces obtienes la distribución del siguiente paso.

Por ejemplo, en el sistema climatico, supongamos que la distrubución inicial es: $$\pi^{(0)}=(1,0,0)$$, esta soleado, despues de un paso (una unidad de tiempo) $$\pi^{(1)}=\pi^{(0)}P$$

$$\pi^{(1)}=(1,0,0)\begin{bmatrix}
0.6 & 0.2 & 0.2 \\
0.3 & 0.5 & 0.2 \\
0.4 & 0.3 & 0.3
\end{bmatrix} = (0.6,0.2,0.2)$$

- Propiedades: $\sum_i \pi_i^{(n)} =1$, donde $\pi_i^{(n)}\geq 0$

- **Distribución Estacionaria**: En una cadena de Markov se refiere a una situación en la que la distribución de probabilidades sobre los estados no cambia con el tiempo. 

$$\pi P=\pi$$
Las probabilidades de estar en cada estado se vuelven estables Aunque el sistema siga evolucionando, la distribución ya no cambia.

Ejemplo del sistema climatico:

Sea la distribución estacionaria: $$\pi = (\pi_S, \pi_L, \pi_N)$$
Debe cumplir $$\pi P = \pi
\quad \text{y} \quad
\pi_S + \pi_L + \pi_N = 1$$
Sistema de ecuaciones: (solo se necesita 2 ecuaciones + la normalización)

$$\begin{cases}
\pi_S = 0.6\pi_S + 0.3\pi_L + 0.4\pi_N \\
\pi_L = 0.2\pi_S + 0.5\pi_L + 0.3\pi_N \\
\pi_S + \pi_L + \pi_N = 1
\end{cases}$$
Reordenando:
$$\begin{cases}
0.4\pi_S - 0.3\pi_L - 0.4\pi_N = 0 \\
-0.2\pi_S + 0.5\pi_L - 0.3\pi_N = 0 \\
\pi_S + \pi_L + \pi_N = 1
\end{cases}$$
Solución:
$$\pi = \left(0.4615,\; 0.3077,\; 0.2308\right)$$

Interpretación:

- **A largo plazo**:

    - 🌞 Soleado: ~46.15%
    - 🌧️ Lluvioso: ~30.77%
    - ☁️ Nublado: ~23.08%



```{r}
# Estados
states <- c("Soleado", "Lluvioso", "Nublado")

# Matriz de transición
P <- matrix(c(
  0.6, 0.2, 0.2,
  0.3, 0.5, 0.2,
  0.4, 0.3, 0.3
), nrow = 3, byrow = TRUE)

colnames(P) <- states
rownames(P) <- states

print("Matriz de transición:")
print(P)

pi0 <- c(1, 0, 0)  # 100% Soleado

n_steps <- 20
distributions <- matrix(0, nrow = n_steps, ncol = 3)
distributions[1, ] <- pi0

for (t in 2:n_steps) {
  distributions[t, ] <- distributions[t-1, ] %*% P
}

colnames(distributions) <- states

matplot(distributions, type = "l", lty = 1, lwd = 2,
        xlab = "Tiempo (días)",
        ylab = "Probabilidad",
        main = "Evolución de la distribución de estados")

legend("right", legend = states, lty = 1, lwd = 2)


eig <- eigen(t(P))
stationary <- Re(eig$vectors[,1])
stationary <- stationary / sum(stationary)

print("Distribución estacionaria:")
print(stationary)

abline(h = stationary, lty = 2)


set.seed(123)
n_sim <- 50
current_state <- 1
trajectory <- numeric(n_sim)
trajectory[1] <- current_state

for (t in 2:n_sim) {
  current_state <- sample(1:3, size = 1, prob = P[current_state, ])
  trajectory[t] <- current_state
}

# Convertir a nombres
trajectory_states <- states[trajectory]

# Gráfico de trayectoria
plot(trajectory, type = "s", yaxt = "n",
     xlab = "Tiempo",
     ylab = "Estado",
     main = "Simulación de trayectoria climática")

axis(2, at = 1:3, labels = states)


if (!require(igraph)) install.packages("igraph")
library(igraph)

g <- graph_from_adjacency_matrix(P, mode = "directed", weighted = TRUE)

plot(g,
     edge.label = round(E(g)$weight, 2),
     vertex.label = states,
     main = "Grafo de transición de estados")
```





# 𓄧 Procesos de Poisson

-

# 🇵🇪 Datos Perú

- [https://estadisticas.bcrp.gob.pe/estadisticas/series/](https://estadisticas.bcrp.gob.pe/estadisticas/series/)

- [https://www.inei.gob.pe/estadisticas-indice-tematico/](https://www.inei.gob.pe/estadisticas-indice-tematico/)

- [https://systems.inei.gob.pe/SIRTOD/](https://systems.inei.gob.pe/SIRTOD/)

