---
title: "ESTADÍSTICA APLICADA"
subtitle: "UNIDAD 3"
author: Dr. Walter Quispe Vargas
date:  "`r format(Sys.time(), '%d - %m - %Y')`"
output:
  rmdformats::readthedown:
    highlight: kate
    code_folding: show
css: extras/custom.css
--- 
<style>
body {
text-align: justify}
</style>
  
```{r setup, include=FALSE}
knitr::opts_chunk$set(cache = TRUE, echo = TRUE, warning = FALSE, message = FALSE, comment = NA)
library(knitr)
library(tidyverse)
library(janitor)
library(glue)
library(kableExtra)
library(skimr)
library(descriptr)
library(corrplot)
library(BSDA)
library(EnvStats)
library(moderndive)
library(gapminder)
library(broom)
library(DT)       
library(plotly)  
library(palmerpenguins)
library(gt)
library(gtsummary)
library(ggcorrplot)
library(tidyquant)
library(timetk)
library(forecast)
```



**Curso de Estadística Aplicada para la EAP de Ciencia de la Computación de la Univeridad Continental**

---

# 📈 Series de Tiempo

- Una serie de tiempo es una secuencia de datos, observaciones o mediciones registradas en orden cronológico, generalmente a intervalos regulares (diarios, mensuales, anuales). Se denota mediante $$\{X_t\}_{t=0,1,2,...}$$

- El análisis de series temporales es fundamental para detectar patrones a lo largo del tiempo, como las tendencias, estacionalidades o ciclos. Esta técnica nos permite realizar proyecciones de la variable de interes, basadas en comportamiento histórico. Se aplica la descomposición de la serie, modelos de autorregresivos integrados de medias móviles (ARIMA) y técnicas de suavizado para estimar y visualizar las tendencias.

\vspace{0.8cm}
- Descomposción de una Serie de Tiempo:

    - Modelo Aditivo: $$X_t = T_t+S_t+e_t$$
    
    Cuándo usarlo: Use el modelo aditivo cuando los patrones estacionales no crezcan o se encojan con el tiempo. 
    
    - Modelo Multiplicativo: $$X_t = T_t \times S_t \times e_t$$
    
    Elija el modelo multiplicativo cuando el efecto estacional crezca o se reduzca en conjunto con la tendencia. 
    
Donde $T_t$ es la Tendencia, $S_t$ es la estacionalidad y $e_t$ es el componente aleatorio (ruido).

### Visualizaciones

- Uso de la libreria `tidyquant`, datos financientos en las compañias tecnológicas de USA. 

- Uso de `ggplot2`

```{r}
FANG_daily <- FANG %>%
    group_by(symbol)

FANG_daily %>%
    ggplot(aes(x = date, y = adjusted, color = symbol)) +
    geom_line(size = 1) +
    labs(title = "Precio Diario de las Acciones",
         x = "", y = "Precio Ajustado", color = "") +
    facet_wrap(~ symbol, ncol = 2, scales = "free_y") +
    scale_y_continuous(labels = scales::dollar) +
    theme_tq() + 
    scale_color_tq()
```

- Uso de `plot_time_series`, los graficos incluyen un **Suavizado** (método `LOWESS`) que sirve para describir la **TENDENCIA**

```{r}

FANG %>% 
  group_by(symbol) %>% 
  plot_time_series(date, adjusted, .facet_ncol = 2, .interactive = FALSE) + ggtitle("Precio de Cierre Ajustado")
```


- Las series de tiempo presentan un **crecimiento** a travez del tiempo, esto es **TENDENCIA CRECIENTE**.


```{r}
FANG %>% 
  group_by(symbol) %>% 
  plot_time_series(date,volume, .facet_ncol =2, .interactive = FALSE) + ggtitle("Volumen de Negocios")
```

- Las series de tiempo presentan estabilidad (no crecen ni decrecen), esto se denomina **ESTACIONARIEDAD**, pero presentan mucha **VARIABILIDAD** (los picos abrutos a lo largo del tiempo).

- Uso de la libreria `UKgrid`, datos de consumo de electricidad en **UK**

```{r}
library(UKgrid)
uk_data <- 
  UKgrid %>% 
  clean_names() %>% 
  select(timestamp, nd)

uk_monthly_data <- 
  uk_data %>% 
  summarize_by_time(.date_var = timestamp,
                    .by = "month",
                    nd = sum(nd, na.rm = TRUE))

ggplot(data = uk_monthly_data, aes(x = timestamp, y = nd)) +
  geom_line() +
  geom_smooth(se = FALSE) +
  labs(x = "", y = "Demanda de Electricidad") +
  scale_x_datetime(date_breaks = "year", date_labels = "%b-%Y")+
  theme(axis.text.x = element_text(angle = 45, vjust = 0.5, hjust = 1))
```

- La serie de tiempo componente **ESTACIONAL** y de **TENDENCIA**.

```{r}
plot_time_series(uk_monthly_data, 
                 .date_var = timestamp,
                 .smooth = TRUE,
                 .value = nd,
                 .interactive = TRUE,
                 .x_lab = "",
                 .y_lab = "Demanda de Electricidad")
```

- Gráfico interactivo, visualizado unicamente en `html`.

### Descomposición

- Recuerda que toda serie de tiempo $X_t$ tiene componentes: tendencia $T_t$, Estacional $S_t$ y residuo $e_t$ (remainder)

```{r}
data("AirPassengers")
decomposed <- stl(AirPassengers, s.window = "periodic")
plot(decomposed)
```


```{r}
decomposed_add <- decompose(AirPassengers, type = "additive")
plot(decomposed_add)
```

```{r}
decomposed_mult <- decompose(AirPassengers, type = "multiplicative")
plot(decomposed_mult)
```

### Modelo ARIMA(p,d,q)

- Los modelos autorregresivos integrados de medias móviles (ARIMA) se especifican mediante tres parámetros $(p, d, q)$. El proceso de modelamiento de un modelo ARIMA se conoce como el método **Box-Jenkins**.

1. **Identificación del Modelo**: El primer paso es lograr que la serie sea estacionaria, a menudo mediante diferenciación $d$. Se analizan gráficos de autocorrelación (ACF) y autocorrelación parcial (PACF) para determinar los órdenes $q$ (media móvil) y $p$ (autorregresivo) respectivamente del modelo $ARIMA(p,d,q)$.

2. **Estimación de Parámetros**: Se calculan los coeficientes para los componentes $AR$ y $MA$ identificados, a menudo buscando minimizar criterios como el de Akaike (AIC) o Schwarz.
    
3. **Verificación Diagnóstica** (Chequeo): Se examinan los residuos del modelo para confirmar que no tengan estructura (ruido blanco). Si no es así, el modelo se ajusta y se repite el proceso desde el paso 1.

4. **Pronóstico**: Una vez que el modelo es adecuado, se utiliza para proyectar valores futuros, generalmente eficiente para el corto plazo. 
    
- El modelo autoregresivo $AR(p)$ se refiere al uso de valores pasados en la ecuación de regresión para la serie $X_t$. El parámetro autoregresivo $p$ especifica el número de pasos atras utilizados en el modelo. Por ejemplo, $AR(2)$ o, de manera equivalente, $ARIMA(2,0,0)$, se representa como:

$$X_t=\mu+\phi_1X_{t-1}+\phi_2X_{t-2}+e_t$$
- El modelo de media móvil $MA(q)$ representa el error del modelo como una combinación lineal de términos de error anteriores $e_t$. El orden $q$ determina el número de términos a incluir en el modelo

$$X_t = \mu + \theta_1e_{t-1}+\theta_2e_{t-2}+...+\theta_q e_{t-q} $$

- La $d$ representa el grado de diferenciación de la serie $X_t$. Diferenciar una serie implica simplemente restar sus valores actuales y anteriores $d$ veces, por ejemplo si $d=1$, ($X_t-X_{t-1}$). A menudo, la diferenciación se utiliza para estabilizar la serie cuando no se cumpla la suposición de **ESTACIONARIEDAD**,

- Los modelos ARIMA también se pueden especificar a través de una estructura `ESTACIONAL` mediante los parametros $(P,D,Q)_M$, donde $M$ representa el periodo estacional.

- Limitaciones, como se basan directamente en valores pasados de $X_t$, por lo tanto, funcionan mejor en series largas y estables.

- Ejemplo: datos de AirPassengers, usando `auto.arima`

```{r}
AP <- log(AirPassengers) # Usar transformacion log
model <- auto.arima(AP)
model
```

- Funcion de autocorrelacion de los residuales

```{r}
acf(model$residuals, main = 'Correlogram')
```

- Funcion de autocorrelacion parcial

```{r}
pacf(model$residuals, main = 'Partial Correlogram' )
```

- Prueba de Ljung-Box para probar que los residuales son ruido blanco (normales con varianza constate.)

```{r}
Box.test(model$residuals, lag=20, type = 'Ljung-Box')
```

-  Histograma de los residuales para visualizar normalidad

```{r}
hist(model$residuals,
     col = 'magenta',
     xlab = 'Error',
     main = 'Histograma de los Residuales',
     freq = FALSE)
lines(density(model$residuals))
```

- Predicciones 48 pasos adelante.

```{r}
f <- forecast(model, 48)
autoplot(f)
```

### Produccion de Cobre-Cusco

- La producción de cobre mensual en Cusco desde enero del 2003 hasta enero del 2026, medido en toneladas métricas finas (tm.f)

- Datos obtenidos de: 
[https://estadisticas.bcrp.gob.pe/estadisticas/series/mensuales/resultados/RD12957DM/html](https://estadisticas.bcrp.gob.pe/estadisticas/series/mensuales/resultados/RD12957DM/html)

```{r}
df <- read.csv("datasets/cobre-cusco.csv")
cobre_ts <- ts(df$Cobre, start = c(2003, 1), frequency = 12)
plot(cobre_ts)
```


```{r}
data("cobre_ts")
decomposed <- stl(cobre_ts, s.window = "periodic")
plot(decomposed)
```


```{r}
cobre_ts <- log(cobre_ts)
model1 <- auto.arima(cobre_ts)
model1
```

- Funcion de autocorrelacion de los residuales

```{r}
acf(model1$residuals, main = 'Correlogram')
```

- Funcion de autocorrelacion parcial

```{r}
pacf(model1$residuals, main = 'Partial Correlogram' )
```

- Prueba de Ljung-Box para probar que los residuales son ruido blanco (normales con varianza constate.)

```{r}
Box.test(model1$residuals, lag=20, type = 'Ljung-Box')
```

-  Histograma de los residuales para visualizar normalidad

```{r}
hist(model1$residuals,
     col = 'magenta',
     xlab = 'Error',
     main = 'Histograma de los Residuales',
     freq = FALSE)
lines(density(model1$residuals))
```

- Predicciones 48 pasos adelante.

```{r}
f <- forecast(model1, 24)
autoplot(f)
```




# 🤖 Clasificación



# 🇵🇪 Datos Perú

- [https://estadisticas.bcrp.gob.pe/estadisticas/series/](https://estadisticas.bcrp.gob.pe/estadisticas/series/)

- [https://www.inei.gob.pe/estadisticas-indice-tematico/](https://www.inei.gob.pe/estadisticas-indice-tematico/)

- [https://systems.inei.gob.pe/SIRTOD/](https://systems.inei.gob.pe/SIRTOD/)

